臺灣高等法院民事判決　　　　　　　　　　　　　　九十三年度上易字第八０七號
　　上　訴　人　甲○○
　　訴訟代理人　官朝永律師
　　被　上訴人　乙○○○
　　訴訟代理人　孫世群律師
右當事人間清償借款事件，上訴人對於中華民國九十三年七月二十九日臺灣板橋地方
法院九十三年度訴字第一四五號第一審判決提起上訴，本院於九十三年十一月三十日
言詞辯論終結，判決如左：
    主    文
原判決關於命上訴人給付部分，及該部分假執行之宣告暨命上訴人負擔訴訟費用之裁
判均廢棄。
右開廢棄部分，被上訴人在第一審之訴及假執行之聲請均駁回。
第一審訴訟費用關於命上訴人負擔部分及第二審訴訟費用由被上訴人負擔。
    事實及理由
一、按主觀預備訴之合併，不僅符合訴訟經濟，防止前後兩訴裁判衝突矛盾，且在短
    期時效情形，亦能避免其中一人之訴訟確定時，對另一人之時效可能已消滅而影
    響當事人實體法上之權利，故實務上承認此種訴訟狀態。依上說明，被上訴人於
    原審提起本件主觀預備訴之合併，在程序上自屬合法。上訴人抗辯被上訴人以上
    訴人及李德鋕為第一順位之共同被告，以上訴人為第二順位之被告，以李德鋕為
    第三順位之被告，就第二、三順位部分，因其起訴與否為不確定狀態，其起訴不
    合法，應依民事訴訟法第二百四十九條第一項第六款規定駁回云云，自不足採。
二、被上訴人起訴主張：上訴人與原審共同被告李德鋕於民國八十六年三月二十六日
    共同向被上訴人借款新台幣（下同）一百四十萬元（下稱系爭借款），約定月息
    三分，三個月後清償，並預扣十六萬元用以支付利息，詎上訴人與李德鋕屆期未
    為清償，爰依消費借貸之法律關係，第一順位請求上訴人與李德鋕應給付被上訴
    人一百四十萬元及自八十八年一月六日起至清償日止，按年息百分之二十計算之
    利息。如系爭借款非上訴人與李德鋕共同借貸，而為上訴人借貸，則第二順位請
    求上訴人應如數給付。如為李德鋕借貸，則第三順位請求李德鋕應如數給付等情
    （原審依被上訴人第一順位之請求而判決上訴人、李德鋕應給付被上訴人上開金
    額。李德鋕未聲明不服，已告確定），並答辯聲明：上訴駁回。
三、上訴人則以：上訴人未向被上訴人借款，系爭借款係李德鋕借貸等語，資為抗辯
    ，並上訴聲明：(一)原判決不利於上訴人部分廢棄。(二)右廢棄部分，被上訴人在第
    一審之訴及假執行之聲請均駁回。
四、被上訴人主張上訴人與李德鋕於八十六年三月二十六日共同向伊借貸系爭借款，
    約定月息三分，三個月後清償，並預扣十六萬元用以支付利息，上訴人與李德鋕
    屆期未為清償之事實，固舉証人周天送及提出本院九十年度上易字第二五二四號
    刑事判決（刑事第一審案號為八十九年度易字第二九四號）為證，惟為上訴人所
    否認，並以前開情詞置辯。經查：
  (一)被上訴人向臺灣中小企業銀行建成分行貸款一百四十萬元（用以支付系爭借款）
    ，原連帶保證人為訴外人陳重年，屆期換約改由周天送擔任連帶保證人，業據周
    天送於上開刑事案件審理時証述在卷（見刑事第一審卷三三三頁），並有客戶授
    信申請書可稽（見本院卷六九頁），周天送既係被上訴人向銀行貸款一百四十萬
    元之連帶保證人，上訴人或李德鋕如無法清償被上訴人系爭借款，被上訴人即無
    法償還該銀行貸款，周天送將有受追償之虞。茲因李德鋕已逃匿無蹤，顯已無法
    清償系爭借款，周天送如指稱上訴人同為系爭借款之借款人，將可減少自己被銀
    行追償一百四十萬元之危險，周天送於本案與被上訴人利害關係一致，為利害關
    係人，其證詞難免有偏頗之虞，尚難憑信。況周天送於刑事案件偵查時證稱：「
    （問：六十萬部分到底借給誰？）當時林某（指上訴人）與李某（指李德鋕）一
    起到告訴人家（指被上訴人），錢也是他倆拿走，至於誰借，我只知林某有開口
    借」（見刑事偵查卷八三頁背面），於刑事案件審理時證稱：「（問：告訴人貸
    款一百四十萬要借給誰？）當時告訴人只和甲○○認識，所以應該是借給他」（
    見刑事第一審卷五七至五八頁），可見周天送亦無法肯定被上訴人係借予上訴人
    ，僅係依當時情況判斷「應該是」借予上訴人，縱認周天送之證詞並無偏頗，但
    其主觀臆測之詞，亦難據為認定上訴人同為系爭借款之借款人。
  (二)證人劉大烈（曾任臺灣中小企業銀行建成分行經理）雖於刑事案件審理時證稱：
    上訴人曾帶被上訴人到伊分行，並遞林瑞圖名片說要幫被上訴人貸款，李德鋕當
    時亦在場云云（見刑事第一審卷一四○頁），惟上訴人帶被上訴人到上開銀行可
    能祇係幫被上訴人介紹貸款，以利李德鋕得順利向被上訴人借款，尚難証明該貸
    款即係借予上訴人，更何況向銀行貸款尚須經徵信及設定抵押權等手續，不可能
    於介紹貸款當日即撥款。上訴人雖於介紹貸款當日有到銀行，但於銀行正式撥款
    日並未到場，亦未受領任何款項（詳如後述），自難以上訴人曾帶被上訴人與李
    德鋕到銀行，即認上訴人與李德鋕共同向被上訴人借款。再者，被上訴人就該一
    百四十萬元銀行貸款係由李德鋕親自受領二十四萬元現金，另一百萬元先轉到被
    上訴人帳戶，再匯入李德鋕指定之「張維良」帳戶（見本院卷二九頁），其餘十
    六萬元李德鋕表示用以支付利息之事實亦不否認，可見系爭借款係由李德鋕親自
    受領，上訴人分文未取，客觀上亦難認上訴人係系爭借款之借款人。
  (三)又被上訴人主張上訴人先後於八十六年三月三日、十八日及二十六日向伊借款一
    百五十萬元、六十萬元及一百四十萬元（即系爭借款），惟被上訴人對上訴人提
    出刑事告訴之初，僅稱上訴人向伊借一百五十萬元及六十萬元，並未提及系爭借
    款部分（見刑事偵查卷三頁背面），如系爭借款確為上訴人借貸，被上訴人於告
    訴之初何以未提及？另被上訴人出借一百五十萬元及六十萬元時，均要求上訴人
    出具保証書及上訴人之妻林姿碧之支票保証（見本院卷二五至二八頁），何以系
    爭借款無上訴人之保証書或林姿碧之支票？又李德鋕曾於八十六年十月十七日及
    同年十一月十一日分別清償二筆二萬元之利息至被上訴人帳戶，有臺灣中小企業
    銀行建成分行八十九年四月十八日八九建成字第○○六九二號函檢送被上訴人於
    八十六年一月至八十七年十二月在該分行之往來明細表上記載「李德鋕」名義及
    被上訴人提出之存摺影本上記載「李德鋕」字樣可稽（見刑事第一審卷八二至八
    三頁、本院卷三十頁），可見李德鋕有繳付該銀行貸款利息，被上訴人係將該銀
    行銀行貸款借予李德鋕。再參以上訴人於清償被上訴人一百五十萬元借款時，系
    爭借款已經存在，苟上訴人為系爭借款之借款人，何以在上訴人分期清償被上訴
    人一百五十萬元長達一年以上（迄八十七年八月二十五日始還清）經被上訴人簽
    收之清償紀錄中全未提到系爭借款應如何清償（見本院卷二四頁）？亦未見被上
    訴人催討？益見系爭借款並非上訴人借貸。
  (四)又上訴人曾於八十七年五月十六日清償被上訴人一百五十萬元借款中之一萬二千
    元，有該清償紀錄可稽（見本院卷二四頁），與八十七年五月十六日上訴人代被
    上訴人繳納銀行貸款之存款憑條記載之時間、金額均相同，且該憑條有周天送書
    寫「為甲○○先生代乙○○○繳納利息壹萬貳仟元正屬實」等字跡（見本院卷七
    十頁），是上訴人稱「當日周天送突然前來，稱告訴人乙○○○女士赴泰國長達
    數月尚未歸國，唯恐欠繳銀行房貸利息將被銀行查封拍賣其住屋，要求被告甲○
    ○先行貸墊，由周天送前往銀行繳，事後並自一百五十萬元之借款中抵扣」等語
    ，堪信為真實，可見該一萬二千元祇係上訴人先行代墊貸款，且事後已於一百五
    十萬元借款中扣除，尚難以上訴人曾代繳該筆款項，即認上訴人係系爭借款之借
    款人。
  (五)本院九十年度上易字第二五二四號刑事確定判決雖認定系爭借款係上訴人與李德
    鋕共同借貸，惟按刑事判決所為事實之認定，於獨立民事訴訟之裁判時本不受其
    拘束，本院自得依自由心證認定事實如前述，而不受上開刑事判決所認定之事實
    拘束（參照最高法院五十年台上字第八七二號判例）。此外，被上訴人復不能舉
    證證明兩造就系爭借款之內容究於何時何地達成意思表示之合致，則上訴人抗辯
    系爭借款非伊借貸，係李德鋕借貸等語，應為可採。被上訴人主張系爭借款係上
    訴人與李德鋕共同借貸云云，並不足採。
五、從而，被上訴人本於借貸之法律關係，請求上訴人應與李德鋕給付一百四十萬元
    及自八十八年一月六日起至清償日止，按年息百分之二十計算之利息，就上訴人
    部分，即屬不應准許。原審判命上訴人應與李德鋕共同給付上開金額，自有未合
    。上訴論旨指摘原判決此部分不當，求予廢棄改判，為有理由。
六、兩造其餘之攻擊或防禦方法及未經援用之證據，經本院斟酌後，認為均不足以影
    響本判決之結果，自無逐一詳予論駁之必要，併此敘明。
七、據上論結，本件上訴為有理由，依民事訴訟法第四百五十條、第七十八條，判決
    如主文。
中　　　華　　　民　　　國　　九十三　　年 　　十二　 　月　 　十四 　　日
                                民事第五庭
                                    審判長法  官  張　劍　男
                                          法  官  彭　昭　芬
                                          法  官  陳　駿　璧
右正本係照原本作成。
不得上訴。
中　　　華　　　民　　　國　　九十三　　年　　 十二　 　月　 　十四　 　日
　　　　　　　　　　　　　　　　　　　　　書記官  黃　　　愛
